【裁判字號】    89,上易,1134
【裁判日期】    891026
【裁判案由】    詐欺
【裁判全文】
臺灣高等法院臺南分院刑事判決           八十九年度上易字第一一三四號 Ｃ
      上  訴  人  臺灣臺南地方法院檢察署檢察官
      被      告  乙  ○  ○
右上訴人因被告詐欺案件，不服臺灣臺南地方法院八十九年度易字第五號中華民國八
十九年一月三十一日第一審判決（起訴案號：臺灣臺南地方法院檢察署八十八年度偵
緝字第七六四號、第一一二三號），提起上訴，本院判決如左：
      主      文
原判決撤銷。
乙○○共同連續意圖為自己不法之所有，以詐術使人將本人之物交付，處有期徒刑壹
年。
      事      實
一、乙○○與其妻賴英美（另案審理）一同經營外燴生意，明知已週轉困難經濟不佳
    ，竟基於共同意圖為自己不法所有之概括犯意，於民國（下同）八十七年三、四
    月間，外燴生意淡季時，仍向甲○○大量購入海鮮漁貨，並由乙○○簽發即期本
    票十九張 (面額均為新台幣（下同）二十萬元、發票日均為八十七年五月二十日
    ，計三百八十萬元，如附表一所示)，而賴英美則簽發支票九紙 (以中興商業銀
    行赤崁分行為付款人，共計一百九十萬元，如附表二所示)，作為清償漁貨之用
    ，詎賴英美之支票帳戶於八十七年八月十四日拒絕往來，上開以賴英美為發票人
    之支票經提示後，全部跳票，而乙○○開立之本票到期亦未兌現。又乙○○、賴
    英美復基於共同詐欺之概括犯意，以乙○○父親蔡信神（業經公訴人為不起訴處
    分）名義於八十七年一月三日向榮寶建設開發有限公司（下稱榮寶公司）購買台
    南市○○段二一五之五六九號（重測後為佃西段四六八號）、二一五之五六五號
    （重測後為佃西段四七一號）兩筆土地及土地上之房屋（門牌號碼台南市○○路
    ○段二五七巷八弄十一號、建號佃西段二九０號），並推由乙○○與榮寶公司訂
    立買賣契約，價金計六百六十萬元（其中四百五十萬元為貸款），兩造並約定前
    述房地於八十七年四月一日移轉至蔡信神名下後，付清價金，然乙○○與賴英美
    只付一百五十萬元，其餘尾款六十萬元則拒付之；乙○○、賴英美二人於取得前
    述房地所有權後，於八十七年七月二十五日以上開房屋、土地向郭清華設定債權
    額三百萬元之第二順位抵押權，以清償賴英美積欠代書黃江樹之債務，乙○○、
    賴英美於設定抵押權後，即避不見面，甲○○及榮寶公司方知受騙。
二、案經甲○○、榮寶公司訴由臺灣臺南地方法院檢察署檢察官偵查起訴。
      理      由
一、訊據被告乙○○對於右揭開立支票清償告訴人甲○○貨款之事實均供承不諱，惟
    辯稱：其僅積欠告訴人甲○○三、四百萬元，係其先開立本票與甲○○，後其妻
    賴英美領得支票簿後，又開立如附表二之支票以換回本票，然告訴人甲○○並未
    換回，又購屋及抵押權之設定均為其妻賴英美處理，其均不知情云云。然查：
（一）上揭事實業具告訴人甲○○、榮寶公司指訴歷歷，並有甲○○提出如附表一、
      二之支票（含退票理由單）、本票在卷可證。而其妻賴英美所開立之支票，到
      期日集中於八月至十月間，依民間使用支票之習慣，發票日多在數月前，及通
      常在進貨後之月底或隔月結帳以觀，告訴人甲○○指稱被告乙○○夫妻係於八
      十七年三、四月外燴生意淡季時大量進貨，應屬可信。
（二）而被告乙○○及其妻賴英美夫妻從事外燴生意，每年三、四月至六月為淡季，
      在該期間有時甚至無收入，被告乙○○亦有向告訴人甲○○買過海產，為被告
      乙○○所自承。徵之上情，被告夫妻於淡季之八十七年三、四月間，猶向告訴
      人甲○○中購入大量漁獲，已見其有為自己不法所有之意圖，詐騙甲○○之漁
      獲，甚為明確。
（三）又被告夫妻於經濟狀況不佳之情形下，仍以被告之父蔡信神之名義貸款及買屋
      ，於移轉所有權後，未付尾款隨即設定抵押權與賴英美之債權人郭清華等情，
      為被告乙○○於偵查中自承，核與蔡信神及榮寶公司代表人黃新寶所述相符，
      並有不動產買賣契約書（係以乙○○為承買人）、土地及建物登記簿謄本可證
      。衡之購屋係以乙○○之父名義，參以偵查時被告乙○○亦自承上揭犯行，顯
      見被告乙○○應有參與，且實際運作本件行為。而被告夫妻既然週轉困難，卻
      仍向他人購屋，且於移轉登記完畢隨即設定抵押予他人，藉以還債，亦見被告
      夫妻係以購屋為名，以行詐騙之實。又購屋係由被告乙○○簽約，被告乙○○
      之父出名，詐騙清償被告賴英美之債務，顯見被告乙○○、賴英美夫妻二人對
      此部份之詐欺應有犯意聯絡及行為分擔，亦可認定。
（四）再者，被告夫妻自承於外燴旺季時每月收入為五至八萬元、淡季時幾乎無收入
      ，而被告夫妻於五、六年前即經濟狀況不佳，被告乙○○很會花錢，並據第三
      人即被告之父蔡信神於八十七年十一月十一日於偵查中陳述明確（見八十七年
      度偵字第一二八六六號卷），是被告夫妻財務既早於八十二年間即陷於不佳之
      狀態，竟仍向告訴人甲○○、榮寶公司隱瞞事實，使告訴人二人陷於錯誤，繼
      續讓被告等購進大量漁獲，並購買房地，被告夫妻間顯有意圖不法，共同詐騙
      告訴人等之財物甚明。
（五）綜上所述，足見被告乙○○夫妻於購買漁貨及房地伊始，即應有不法所有之詐
      騙犯意，且告訴人等亦確因而受有損害，是被告等二人上開所辯顯係臨訟卸責
      之詞，不足採信，本件事證明確，被告之犯行洵堪認定，自應依法論科。
二、核被告乙○○意圖為自己不法之所有，以詐術使人將本人之物交付，所為係犯刑
    法第三百三十九條第一項之詐欺罪。被告乙○○與其妻賴英美相互間有犯意聯絡
    、行為分擔，應論以共同正犯。又被告先後詐購魚貨及房地之犯行，時間緊接，
    所犯罪名相同，顯係出於概括之犯意為之，為連續犯，爰依刑法第五十六條之規
    定以一罪論，並加重其刑。原審予以論罪科刑，固非無見，惟查：被告乙○○雖
    前未曾受有期徒刑以上刑之宣告，然於本件詐欺行為居於主導之地位，被告之父
    蔡信神於偵查中亦稱被告乙○○很會花錢，被告賴英美於原審審理時亦稱金錢之
    事均由被告乙○○處理，顯見被告乙○○詐欺之情節較之被告賴英美為重，且迄
    今猶未與告訴人達成民事之和解，加以事後僅簡單交代所得錢財之去向，並無悔
    意，然原審對被告乙○○及另案對其妻賴英美均處有期徒刑一年，對賴英美未諭
    知緩刑，卻認被告乙○○所宣告之刑以暫不執行為適當，併諭知緩刑四年，殊有
    未洽。被告上訴意旨猶執前詞，否認犯罪，雖不足採，然檢察官上訴指摘原審對
    被告乙○○諭知緩刑為不當，則有理由，自應由本院將原判決撤銷改判。爰審酌
    被告乙○○於本件詐欺行為居於主導之地位，其詐欺之情節非輕，且迄今猶未與
    告訴人達成民事之和解，加以事後僅簡單交代所得錢財之去向，並無悔意，並參
    酌被告乙○○犯罪之動機、目的、手段及所造成危害等一切情狀，量處如主文第
    二項所示之刑，以資懲儆。
據上論結，應依刑事訴訟法第三百六十九條第一項前段、第三百六十四條、第二百九
十九條第一項前段，刑法第二十八條、第五十六條。第三百三十九條第一項，罰金罰
鍰提高標準條例第一條前段，判決如主文。
本案經檢察官羅清溪到庭執行職務。
中    華    民    國      八十九      年      十      月      二十六    日
                                  臺灣高等法院臺南分院刑事第四庭
                                      審判長法官  陳    義    仲
                                            法官  宋    明    蒼
                    法官  蔡    崇    義
右正本證明與原本無異。
不得上訴。
                                      法院書記官  李    育    儒
中    華    民    國      八十九      年      十      月     二十七     日
附錄本案論罪科刑法條全文：
刑法第三百三十九條第一項：意圖為自己或第三人不法之所有，以詐術使人將本人或
                          第三人之物交付者，處五年以下有期徒刑、拘役或科或
                          併科一千元以下罰金。


司法院資訊處製作；財團法人民間司法改革基金會備份。
